【裁判字號】    99,交聲,4574
【裁判日期】    991231
【裁判案由】    交管條例聲異
【裁判全文】
臺灣板橋地方法院交通事件裁定        99年度交聲字第4574號
原處分機關  交通部公路總局臺北區監理所板橋監理站
異  議  人
即受處分人  黃政
上列異議人即受處分人因違反道路交通管理處罰條例案件，不服
交通部公路總局臺北區監理所板橋監理站中華民國99年12月14日
板監裁字第裁41-C00000000號裁決書所為處分，聲明異議，本院
裁定如下：
    主  文
原處分撤銷。
黃政汽車駕駛人，駕駛汽車經測試檢定酒精濃度超過規定標準
，吊扣普通重型機器腳踏車駕駛執照壹年，並應接受道路交通安
全講習。
    理  由
一、原處分意旨略以：異議人即受處分人黃政於民國99年8 月
    29日3 時2 分許，酒後騎乘車號300-GDP 號重型機車，經警
    在臺北縣新莊市○○路59之48號前查獲，因異議人有「酒後
    駕車（經等候逾15分鐘、漱口，測得酒測值0.78MG/L）」之
    違規行為，掣單當場舉發，並經異議人當場簽收，案移交通
    部公路總局臺北區監理所板橋監理站，該站遂以板監裁字第
    裁41-C00000000號裁決書裁處異議人罰鍰新臺幣（下同）4
    萬5 千元，吊扣駕駛執照12個月，並應參加道路交通安全講
    習。
二、聲明異議意旨略以：上開異議人酒後駕車之違規行為業經檢
    察官處分緩起訴確定，異議人並向國庫支付4 萬元，基於一
    事不二罰原則，原處分機關不應再裁罰4 萬5 千元，為此聲
    明異議，請求撤銷原處分，以維人民權益云云。
三、按汽車（含機器腳踏車）駕駛人飲用酒類或其他類似物後其
    吐氣所含酒精濃度超過每公升0.25毫克或血液中酒精濃度超
    過百分之0.05以上者，不得駕車；又汽車駕駛人，駕駛汽車
    經測試檢定有酒精濃度超過規定標準者，處1 萬5 千元以上
    6 萬元以下罰鍰，並當場移置保管該汽車，道路交通安全規
    則第114 條第2 款、道路交通管理處罰條例第35條第1 項第
    1 款分別定有明文。次按行政罰法第26條第1 項、第2 項規
    定：「一行為同時觸犯刑事法律及違反行政法上義務規定者
    ，依刑事法律處罰之。但其行為應處以其他種類行政罰或得
    沒入之物而未經法院宣告沒收者，亦得裁處之。」「前項行
    為如經不起訴處分或為無罪、免訴、不受理、不付審理之裁
    判確定者，得依違反行政法上義務規定裁處之。」此即所謂
    「一事不二罰」原則，探究其立法目的，係以一行為同時觸
    犯刑事法律及違反行政法上義務規定時，由於刑罰與行政罰
    同屬對不法行為之制裁，而刑罰之懲罰作用較強，故依刑事
    法律處罰，即足資警惕時，實無一事二罰再處行政罰之必要
    ；且刑事法律處罰，由法院依法定程序為之，較符合正當法
    律秩序，應予優先適用。但罰鍰以外之沒入或其他種類行政
    罰，因兼具維護公共秩序之作用，為達行政目的，行政機關
    仍得併予裁處。又此所稱「其他種類行政罰」，係指違反行
    政法上之義務應受「裁罰性」之「不利處分」而言，依行政
    罰法第2 條規定，應包括限制或禁止行為之吊扣證照處分及
    警告性之講習處分在內。又按檢察官之緩起訴處分於緩起訴
    期間內，有下列情形之一者，檢察官得依職權或依告訴人之
    聲請撤銷原處分，繼續偵查或起訴：(1) 於期間內故意更犯
    有期徒刑以上刑之罪，經檢察官提起公訴者；(2) 緩起訴前
    ，因故意犯他罪，而在緩起訴期間內受有期徒刑以上刑之宣
    告者；(3)違背第253 條之2 第1 項各款之應遵守或履行事
    項者，刑事訴訟法第253 條之3 第1 項定有明文。據此可知
    ，經檢察官為「緩起訴」處分者，於「緩起訴」之猶豫期間
    內，最終是否會被檢察官提起公訴，猶懸而未定，亦即「緩
    起訴」處分於猶豫期間內尚未具有實質之確定力，檢察官仍
    得根據上開規定依職權或依告訴人之聲請，將被告「緩起訴
    」處分撤銷。而行政罰法第26條明定一事不二罰原則，且應
    受行政罰之行為如經不起訴處分或為無罪、免訴、不受理、
    不付審理之裁判「確定」者，始得依違反行政法上義務規定
    裁處之，並未明文包括「緩起訴」處分在內，雖「緩起訴」
    處分之最終使被告免於刑事訴追之效果與「不起訴」處分之
    效果相同，惟依行政罰法第26條第2 項之立法意旨，亦必須
    待緩起訴處分實質確定時，被告始最終地確定免於受刑事訴
    追，原處分機關始得為行政裁罰，亦即在緩起訴期間內即猶
    豫期間期滿前，該緩起訴處分仍有被撤銷之可能，原處分機
    關若於上揭緩起訴猶豫期間期滿前逕為行政裁決，裁處受處
    分人行政罰鍰，將使受處分人日後有同時遭受行政處罰（指
    罰鍰）及刑事訴追之危險，顯與行政罰法第26條規定之立法
    意旨相違背。又酒後駕車經檢察官為緩起訴處分，並命駕駛
    人向公益團體或國庫捐款者，駕駛人係履行檢察官為緩起訴
    處分命令，此等命令名義上雖非刑罰，但仍是一種特殊的處
    遇措施，造成駕駛人之財產減少或義務增加，性質上亦屬干
    預人民自由之處分，與刑事制裁無異，實質上則為刑事處罰
    ，性質上自屬於處分金，與罰金無異（臺灣高等法院暨所屬
    法院96 年 法律座談會研討意見參照）。惟道路交通管理處
    罰條例第35條第8 項規定：「前項汽車駕駛人，經裁判確定
    處以罰金低於本條例第92條第3 項（按：現行該條例已將此
    關於罰鍰基準部分移列至同條第4 項）所定最低罰鍰基準規
    定者，應依本條例裁決繳納不足最低罰鍰之部分」，此屬行
    政罰法第26條之特別規定。倘駕駛人所支付之緩起訴處分金
    ，未達道路交通管理處罰條例第92條第3 項（按：現行該條
    例已將此關於罰鍰基準部分移列至同條第4 項）所定最低罰
    鍰基準規定者，仍須補繳不足最低罰鍰之部分，始為適法。
    是檢察官為緩起訴處分並命捐款者，其捐款解釋上屬道路交
    通管理處罰條例第35條第8 項所規定之罰金，若駕駛人所支
    付之緩起訴處分金，未達道路交通管理處罰條例第92條第3
    項（按：現行該條例已將此關於罰鍰基準部分移列至同條第
    4 項）所定最低罰鍰基準規定者，依該條例第35條第8 項之
    規定，仍須補繳不足最低罰鍰之部分。則於緩起訴猶豫期間
    屆滿後，對上述不足額處分，原處分機關仍有裁處罰鍰之空
    間，惟此須俟緩起訴猶豫期間屆滿後始得為之（臺灣高等法
    院暨所屬法院97年法律座談會提案研討意見參照）。
四、經查：
  (一)、異議人前開酒後騎乘重型機車之違規行為，因涉犯刑法第
      185 條之3 酒後駕車之公共危險罪，經警方移送臺灣板橋
      地方法院檢察署檢察官偵辦後，異議人對於犯罪事實坦承
      不諱，檢察官於99年9 月7 日以99年度速偵字第5621號處
      分緩起訴，期間為1 年，並命異議人應於緩起訴處分確定
      ，收受檢察官執行緩起訴處分命令通知書後2 個月內，向
      國庫支付4 萬元，復經檢察官依職權呈請臺灣高等法院檢
      察署再議，經臺灣高等法院檢察署檢察長於99年9 月29日
      以99年度上職議字第12830 號處分書駁回再議確定，此有
      前開緩起訴處分書及再議駁回處分書網路列印本、臺灣高
      等法院被告前案紀錄表等件在卷可考，堪認異議人確有原
      處分所指酒後騎乘重型機車之違規行為。是異議人上開酒
      後騎乘重型機車之行為，同時違反道路交通管理處罰條例
      第35條第1 項第1 款與刑法第185條之3 之規定，係一行
      為同時觸犯刑事法律及違反行政法上義務規定，依行政罰
      法第26條第1 項前段規定，應依刑事法律處罰之，而異議
      人酒後騎乘重型機車違反刑法第185 條之3 之規定，業經
      臺灣板橋地方法院檢察署檢察官於99年9 月7 日以99年度
      速偵字第5621號為緩起訴處分，緩起訴期間為1 年，並命
      異議人應於緩起訴處分確定，收受檢察官執行緩起訴處分
      命令通知書後2 個月內，向國庫支付4 萬元，異議人亦業
      已於99年12月14日履行支付，嗣前開緩起訴處分於99年9
      月29日確定，緩起訴處分期間為99年9 月29日起至100 年
       9月28日止，尚未屆滿。依上開說明，本件必須待緩起訴
      處分實質確定時，異議人始最終地確定免於受刑事訴追，
      原處分機關始得為行政裁罰裁處罰鍰，亦即在緩起訴期間
      內即猶豫期間期滿前，該緩起訴處分仍有被撤銷之可能，
      此時原處分機關若依法為行政裁決處以罰鍰，將使受處分
      人有同時遭受行政處罰（罰鍰）及刑事訴追之危險，顯與
      行政罰法第26條規定之立法意旨相違背。
  (二)、原處分機關援引交通部95年7 月17日交路字第0950006986
      號函釋，認「緩起訴乃附帶條件的不起訴處分，亦即是不
      起訴的一種」，而認應維持原裁處罰鍰之處分云云。惟按
      法官依據法律獨立審判，憲法第80條定有明文；且各機關
      依其職掌就有關法規為釋示之行政命令，法官於審判案件
      時，固可予以引用，但仍得依據法律，表示適當之不同見
      解，並不受其拘束（參照司法院大法官會議釋字第216 號
      解釋意旨）。是原處分機關所提前開函釋，與本院前揭見
      解不同，本院不受其拘束，附此敘明。
五、綜上所述，異議人固有於前揭時間、地點，駕駛重型機車經
    測試檢定酒精濃度超過規定標準之違規行為，惟原處分機關
    在緩起訴處分尚未實質確定前，逕依道路交通管理處罰條例
    第35條第1 項第1 款規定裁處異議人罰鍰4 萬5 千元部分，
    顯與行政罰法第26條第1 項前段、第2 項之規定有違，容有
    未當。至於原處分機關依道路交通管理處罰條例第35條第1
    項1 款、第24條第1 項第2 款規定裁處異議人吊扣駕駛執照
    1 年、施以道路交通安全講習部分，因屬行政罰法第26條第
    1 項但書及第2 條第1 款所稱之其他種類行政罰，兼具維護
    公共秩序之作用，為達此行政目的，尚無違反一事不二罰原
    則。從而，異議人就原處分關於罰鍰部分聲明異議為有理由
    ，爰將原處分撤銷，自為裁定如主文第2 項所示。
據上論斷，應依道路交通管理處罰條例第87條第2 項，道路交通
事件處理辦法第19條，裁定如主文。
中    華    民    國    99    年    12    月    31    日
                    交通法庭  法  官  樊季康
以上正本證明與原本無異
如不服本裁定應於送達後5日內向本院提出抗告狀
                              書記官  陳秀慧
中    華    民    國   100    年    1     月    4     日

司法院資訊處製作；財團法人民間司法改革基金會備份。
